【裁判字號】    97,訴,1473
【裁判日期】    980417
【裁判案由】    給付貨款
【裁判全文】
臺灣士林地方法院民事判決              97年度訴字第1473號
原      告  泰豐光電股份有限公司
法定代理人  丙○○
訴訟代理人  甲○○
被      告  君穎企業有限公司
法定代理人  乙○○
                        3
訴訟代理人  余淑杏律師
            莊佳樺律師
            余政勳律師
上列當事人間給付貨款事件，本院於民國98年3 月27日言詞辯論
終結，判決如下：
    主  文
原告之訴及假執行之聲請均駁回。
訴訟費用新臺幣萬零柒佰元，應由原告負擔。
    事  實  及  理  由
一、原告起訴主張：被告前於民國96年2 月7 日以新臺幣（下同
    ）600 萬元，向原告購買Slim DVDRW薄型光碟機（下稱為薄
    型光碟機）之相關模具（下稱為系爭模具），雙方並簽訂「
    模具買賣合約書」（下稱為系爭買賣合約）。嗣原告已依約
    於96年2 月7 日將系爭模具交付被告。被告則於受領系爭模
    具後，與訴外人英保達股份有限公司（下稱為英保達公司）
    簽訂授權合約，將系爭模具授權由英保達公司用以製造薄型
    光碟機產品。然被告僅支付第一期合約總價款之1/2 即300
    萬元予原告，尚有尾款300 萬元，經原告屢次催討，迄未給
    付。然兩造於系爭買賣合約第6 條第1 項第2 款已約定「產
    品正式量產後三個月，支付乙方（即原告）合約總價款二分
    之一」；而依系爭買賣合約附件模具清單倒數第2 欄「現況
    / 已生產數量」所示，系爭模具已分別量產數千套至1 萬50
    00套，被告復已將系爭模具授權由英保達公司使用以製造薄
    型光碟機產品，並在其授權合約附件置入相同內容之模具清
    單，顯然系爭模具並無不能量產之情形，竟故意消極不為量
    產，顯係故意使條件或期限未成就或屆至，應視為條件已成
    就或期限已屆至。則被告自應於系爭模具交付後3 個月期限
    屆至即96年5 月10日前付清尾款。爰依系爭買賣合法之法律
    關係，請求被告給付買賣價金300 萬元等語；並聲明：（一
    ）被告應給付原告300 萬元，及自臺灣臺北地方法院97年度
    促字第17251 號支付命令送達翌日起至清償日止，按週年利
    率5 ％計算之利息。（二）原告願供擔保，請准宣告假執行
    。
二、被告則以：緣原告之法定代理人丙○○於95年12月間，與訴
    外人英保達公司表示原告製作薄型光碟機之技術與品質甚佳
    ，且已爭取到客戶訂單，可以進行量產，願與英保達公司合
    作生產薄型光碟機，以解決原告之財務問題。其合作方式為
    英保達公司承接原告之員工，並委託丙○○帶領原告公司專
    業技術人員進駐英保達公司，專案研發生產薄型光碟機；另
    由英保達公司向原告買受相關設備及系爭模具，以利丙○○
    與其團隊繼續使用生產製造薄型光碟機。然因英保達公司資
    金一時無法湊足，乃洽請被告共同出資，由英保達公司與原
    告簽定「電腦設備買賣合約」及「治具及測試設備買賣合約
    」，由被告與原告簽訂系爭買賣合約；三份合約簽訂之目的
    係為共同達成薄型光碟機之量產。是有關系爭買賣合約中有
    關「產品正式量產後三個月再支付尾款」中「產品正式量產
    」，確係指薄型光碟機之正式量產。至於系爭買賣合約附件
    所記載「現況/ 已生產數量」，僅係指模具外殼的射模生產
    狀況」，與兩造約定尾款給付期限全然無關。又因英保達公
    司與原告合作迄今，均未能研發製造出薄型光碟機產品，更
    遑論「產品正式量產」。是系爭買賣合約之付款條件確尚未
    成就，原告自不得請求給付尾款。且兩造所簽訂系爭買賣合
    約之目的既無法達成，則被告自得依系爭買賣契約第5 條第
    4 項後段之規定，解除系爭買賣合約，並以97年12月19日民
    事答辯狀之送達，向原告為解除契約之意思表示，則原告請
    求給付買賣價金，洵無理由等語，資為抗辯；並聲明：（一
    ）原告之訴駁回。（二）如受不利之判決，願供擔保請准宣
    告免為假執行。
三、經查，以下各項為兩造所不爭執（見本院98年3 月27日言詞
    辯論筆錄），並有系爭買賣合約、授權合約、電腦設備買賣
    合約、治具及測試設備買賣合約、委託合約書等件（均影本
    ）附卷為證，應與事實相符。
    1.兩造係於96年2 月7 日簽訂系爭買賣合約，約定被告向原
      告購買系爭模具，總價金為600 萬元，並約定原告應於96
      年2 月7 日以前將系爭模具交付予被告，被告則應於系爭
      買賣合約簽訂生效後，支付原告總價款1/2 金額即300 萬
      元，於產品正式量產後3 個月，支付原告剩餘1/2 尾款即
      300萬元。
    2.原告與英保達公司則於96年2 月7 日簽訂「電腦設備買賣
      合約」及「治具及測試設備買賣合約」，分別約定英保達
      公司向原告購買電腦設備、薄型光碟機之相關治具及測試
      設備各1 批，並均約定於合約簽訂生效後，支付原告總價
      款1/2 金額，於產品正式量產後3 個月，支付原告剩餘1/
      2 尾款。
    3.被告已於96年2 月7 日給付系爭買賣合約總價款之1/2 即
      300 萬元予原告，餘款300 萬則迄未給付。另原告則於96
      年2 月7 日交付系爭模具予被告受領無誤。
    4.被告係於96年2 月10日與英保達公司簽訂「授權合約」，
      約定被告將系爭模具授權由英保達公司使用，以製造薄型
      光碟機產品，授權報酬金以每個使用該模具而完成之產品
      支付美金2 元計算。
    5.被告依系爭買賣合約買受系爭模具後，並未進行外殼量產
      。而英保達公司迄今亦未製作出薄型光碟機產品。
    6.系爭買賣合約附件模具清單第11欄「現況/ 生產數量」標
      示已量產數量為為2000套、4000套至15000 套不等。
    7.原告公司法定代理人丙○○於96年2 月間提供原告公司離
      職員工名單供訴外人英保達公司選聘為研發團隊，丙○○
      並擔任英保達公司顧問，以協助研發薄型光碟機所需之印
      刷電路板。
    8.被告於97年2 月19日寄發內湖西湖郵局台北第153 支局第
      351 號存證信函，表示因薄型光碟機Slim DVDRW相關產品
      未能進行量產，拒絕給付系爭買賣契約尾款300 萬元，並
      請求原告以300 萬元價金向被告買回系爭買賣契約標的之
      模具。
    9.被告以97年12月19日民事答辯狀，主張依系爭買賣合約第
      5 條第4 項之約定解除系爭契約，經原告於同日收受送達
      。
四、本件經於98年3 月27日言詞辯論期日協商兩造確認爭點為：
    1.被告依系爭買賣合約給付價金尾款300 萬元之條件或期限
      是否已成就或屆至？
      系爭買賣合約第6 條第1 項第2 款約定之「產品正式量
        產後」究為條件或是給付價金期限之約定？
      上開「產品正式量產」之約定，係指薄型光碟機之塑膠
        或鈑金外殼之量產，抑或係指薄型光碟機成品之量產？
      被告是否有以不正當之方法使給付價金之條件或期限未
        成就或未屆至，而應視為條件成就或期限屆至？
    2.被告解除系爭買賣合約，是否合法有效？
    以下茲論述之。
  (一)按民法所謂條件，係當事人以將來客觀上不確定事實之成就
    或不成就，決定法律行為效力之發生之一種附款。茍當事人
    非以法律行為效力之發生繫於將來不確定之事實，而僅以既
    存債務之履行繫於不確定之事實之到來者，則非條件，應解
    釋為於其事實之到來時，為權利行使期限之屆至（最高法院
    95年度台上字第2750號判決意旨參照）。經查，兩造所簽訂
    系爭買賣合約第6 條付款條件第1 項付款方式既約定「甲方
    （即被告）... 依據下列規定之時間，以即期票或電匯之方
    式支付乙方。... (2)產品正式量產後三個月，支付乙方（即
    原告）合約總價款之二分之一（即NT$3,000,000元整）」等
    語；顯然係將被告因系爭買賣合約所負給付買賣價金債務之
    履行期限，繫於將來不確定之事實即「產品正式量產後三個
    月後」，其性質自非民法第99條所謂之條件，而係屬清償期
    限之約定，洵無疑義，合先敘明。
  (二)次查，原告主張：兩造系爭買賣合約之買賣標的既為系爭模
    具，則合約第6 條所約定「產品正式量產達後三個月」之尾
    款給付期限，自應係指系爭模具射模量產塑膠或鈑金外殼3
    個月之意云云，已為被告所否認。且按，解釋意思表示，應
    探求當事人之真意，不得拘泥於所用之辭句，民法第98條定
    有明文。又按，解釋私人之契約應通觀全文，並斟酌立約當
    時之情形，探求表意人為意思表示之目的性及法律行為之和
    諧性，尤須斟酌交易上之習慣及經濟目的，依誠信原則而為
    之，以期不失立約人之真意（最高法院92年度台上字第1583
    號、88年度台上字第1671號判決意旨參照）。而查，兩造所
    簽訂系爭買賣合約所買賣之標的，雖僅為系爭模具。然該模
    具係用以製造生產薄型光碟機產品所需之外殼乙節，已為原
    告自承屬實（見本97年12月19日言詞辯論筆錄）。且原告確
    於簽訂系爭買賣合約之同日，另與英保達公司簽訂「電腦設
    備買賣合約」及「治具及測試設備買賣合約」二份合約，由
    英保達公司向原告購買電腦設備、薄型光碟機之相關治具及
    測試設備各1 批；上開三份合約並均約定有合約簽訂生效後
    ，支付原告總價款1/2 金額，於產品正式量產後3 個月，支
    付原告剩餘1/ 2尾款之內容。另被告已與英保達公司簽約將
    系爭模具授權由該公司使用；原告法定代理人丙○○更於96
    年1 、2 月間提供原告公司離職員工名單供英保達公司選聘
    為研發團隊，由丙○○擔任英保達公司顧問，以協助英保達
    公司研發薄型光碟機所需之印刷電路板各節，均如前述。此
    參以證人即英保達公司法定代理人李嘉華證述：英保達公司
    並無薄型光碟機產品的生產線或產品，亦無研發能力，因丙
    ○○表示原告公司的員工已有2 個月未領到薪水，而薄型光
    碟機產品已經作出來，要求英保達公司是否可收編這些員工
    以延續光碟機產品業務，伊始聘僱該等員工，並說好這些員
    工過來後由丙○○繼續領導從事薄型光碟機之研發生產和製
    造，並以顧問的名義僱用丙○○；丙○○另以原告公司急需
    資金為由，要求英保達公司將模具治具買下，因當時英保達
    公司之現金無法支應模具部分，而被告公司之法定代理人則
    為伊配偶，始由被告公司與原告簽訂系爭買賣合約。伊已將
    製作薄型光碟機產品之設備、技術全部都買下來，模具、治
    具是屬於硬體部分，而工作人員係技術部分，丙○○復表示
    已有訂單，所以三份合約所約定「產品正式量產」，均係指
    能讀能寫的薄型光碟機量產出貨等語（見本院98年2 月24日
    言詞辯辯筆錄）。併審酌原告法定代理人丙○○已自承：兩
    造及英保達公司談判買賣時提出之產品就包括「DVDR」、「
    DVDR W」這二種，在談買賣時，有講3 到6 個月產品就可以
    研發生產出來等語（見本院98年2 月24日言詞辯論筆錄）各
    節。顯見系爭買賣合約之買受人雖非英保達公司，其買賣標
    的復僅有生產薄型光碟機外殼之系爭模具；然系爭買賣合約
    與英保達公司所簽訂上述二份合約，以及由英保達公司僱用
    原告公司離職工程師及聘僱丙○○為該公司顧問之所為，均
    係基於使英保達公司得以製造量產薄型光碟機銷售之共同目
    的，各項買賣合約之簽訂及專業團隊之聘僱如未能相互結合
    ，上開目的即無法成就；且此實為兩造及英保達公司於簽約
    時一致之認知。是如薄型光碟機仍無法進行製造生產，縱依
    系爭買賣合約附件「模具清單」所記載之「現況/ 已生產數
    量」，可認系爭模具已具備得於一定時間內射模生產外殼達
    相當數量之品質，對系爭買賣合約目的之達成，實未具任何
    意義。從而，於解釋系爭買賣合約中給付尾款期限「產品正
    式量產後三個月」之「產品」乙詞，自難認係指由系爭模具
    射模所得之薄型光碟機外殼，而應綜合上述交易過程及契約
    目的解釋兩造真意所認知之「產品」，係指「薄型光碟機」
    無疑。是以，兩造有關被告給付系爭買賣合約尾款300 萬元
    之期限，應係指英保達公司產製之「薄型光碟機正式量產3
    個月後」，洵堪以認定。
  (三)再查，英保達公司迄尚未製造生產出薄型光碟機產品，更無
    量產之情事乙節，已為兩造所不爭執。則被告抗辯：系爭買
    賣合約所約定交付尾款300 萬元之期限尚未屆至，被告尚無
    付款之義務等語，自非無稽。原告雖主張：本件係因被告惡
    意消極不使用系爭模具進行薄型光碟機外殼之量產，英保達
    公司復故意延宕必要儀器之供應，致工程師無法及時完成薄
    型光碟機電路板之研發，復於96年7 月份停止該專案計畫，
    始無法量產薄型光碟機，所為顯係以不正當之方法使期限不
    屆至，應視為期限已屆至云云。然按，於當事人預期不確定
    事實之發生，而以該事實發生時為債務之清償期者，倘債務
    人以不正當行為阻止該事實之發生，固得類推適用民法第10
    1 條之規定，視為清償期已屆至。惟查，兩造所約定給付買
    賣尾款之期限既係指英保達公司產製之「薄型光碟機正式量
    產3 個月後」乙節，已如前述。則原告主張：因系爭模具已
    曾射模量產光碟機外殼，故應以交付系爭模具後3 個月後為
    付款期限云云，已乏所據。且查，英保達公司與原告簽訂「
    電腦設備買賣合約」及「治具及測試設備買賣合約」，並由
    被告授權使用系爭模具後，確已僱用自原告公司離職之工程
    師，復聘僱原告之法定代理人丙○○為顧問，以組成薄型光
    碟機之研發團隊等情，均如前述。而證人即英保達公司法定
    代理人李嘉華更證稱：當時伊在天津的工廠架設薄型光碟機
    之生產線準備量產，所僱用之團隊約20人亦於96年1 月間陸
    續報到，於丙○○96年2 月5 日報到後，該團隊即由渠等自
    行管理，依丙○○之規劃，於96年5 月份就有業績即接單並
    量產；然迄至96年7 月卻未創造任何業績；期間英保達公司
    已依該團隊之要求提供所需儀器設備即示波器及邏輯分析儀
    ，並為此專案購買光學頭使用；截至96年5 月底6 月初，伊
    對整個專案的投資已經超過2 千萬元，若再繼續維持該團隊
    ，每月尚需花費300 萬元，此與丙○○所規劃之營業預估差
    距太大；考量即使於96年7 月份薄型光碟機得以研發完成，
    待由客戶驗證下單，再進行購料量產出貨，預估已至96年年
    底，而此段時間尚需耗費大筆人事成本，更遑論丙○○所率
    領之專業團隊實未必可以研發出薄型光碟機；乃先解僱丙○
    ○，其餘工程師則繼續進行研發，惟迄96年年底仍未成功，
    始停止該專案之進行等語（見本院98年2 月24日言詞辯論筆
    錄）；此再對照原告法定代理人自承：當時曾表示研發團隊
    在3 個月之後可以研發出來等語（見同前言詞辯論筆錄），
    復參酌被告所提出原告公司員工資歷及薪資整理表、業績預
    估表、預算動用申請書、統一發票等件（均影本）各節；堪
    認英保達公司為研發產製薄型光碟機，確已投入大量資本購
    置設備及聘僱專業人員，而迄今仍無法進行正式量產，實係
    因產製薄型光碟機所需之印刷電路板始終未由丙○○所率領
    之經營團隊研發成功，且耗費之研發時間已逾越英保達公司
    依丙○○規劃之營業時程，公司營業及人事成本復遠超出預
    期，因而停止專案研發所致。核其所為實係基於一般營利事
    業考量企業生存維持，於評估營業本益後之經營決策，尚難
    認有何違背誠信、而以不正當方法使薄型光碟機無法進行正
    式量產之情事。是以，原告主張：被告係以不正當方法使期
    限不屆至，應視為清償期限已屆至云云，並請求被告給付系
    爭買賣合約尾款，洵乏所據，自不應允許。而有關系爭買賣
    合約是否已由被告合法解除之爭點，亦無再予論述之必要。
五、綜上所述，原告依系爭買賣合約之法律關係，請求被告給付
    300 萬元，及自臺灣臺北地方法院97年度促字第17251 號支
    付命令送達翌日起至清償日止，按週年利率5 ％計算之利息
    ，為無理由，應予駁回。原告受敗訴判決，其假執行之聲請
    即失所依據，應併予駁回。併依職權確定本件訴訟費用為3
    萬700 元，應由原告負擔。
六、因本件事證已臻明確，兩造其餘主張、陳述及所提之證據，
    經審酌均與判決結果不生影響，爰不一一論列，附此敘明。
七、據上論結，原告之訴為無理由，依民事訴訟法第78條、第87
    條判決如主文。
中    華    民    國    98    年    4     月    17    日
                  民事第二庭  法  官  李瑜娟
以上正本證明與原本無異。
如對本判決上訴，應於判決送達後20日內向本院提出上訴狀。
中    華    民    國    98    年    4     月    27    日
                              書記官  李秀蘊


司法院資訊處製作；財團法人民間司法改革基金會備份。
